【裁判字號】    94,訴,2752
【裁判日期】    950523
【裁判案由】    分割共有物等
【裁判全文】
臺灣臺中地方法院民事判決  94年度訴字第2752號
原      告  甲○○
            游翠
            辛○○
            戊○○○
            丙○○
            乙○○
            丁○○
共同訴訟代理人  吳紹貴律師
                王朝揚律師
被      告  己○○
訴訟代理人  庚○○
當事人間分割共有物等事件，本院於民國95年5月9日言詞辯論終
結，判決如下：
    主    文
被告應協同原告將坐落臺中縣新社鄉○○段大南小段二０三之一
二七地號，地目旱，面積陸捌陸零平方公尺土地所有權，變更登
記為：該土地所有權應有部分貳柒肆肆零分之捌捌零，為原告
游翠  、辛○○二人公同共有；應有部分貳柒肆肆零分之柒柒陸
零，為原告甲○○所有；應有部分貳柒肆肆零分之捌玖貳肆，為
原告戊○○○、丁○○、丙○○、乙○○四人公同共有；應有部
分貳柒肆肆零分之陸捌柒陸，為被告所有。
兩造共有坐落臺中縣新社鄉○○段大南小段二０三之一二七地號
，地目旱，面積陸捌陸零平方公尺土地，應予分割為如附圖所示
，即如附圖所示Ａ部分面積貳貳壹平方公尺分歸原告戊○○○
、丙○○、乙○○、丁○○四人保持公同共有；如附圖所示Ｂ部
分面積壹玖肆零平方公尺分歸原告甲○○取得；如附圖所示Ｃ部
分面積壹柒壹玖平方公尺分歸被告取得；如附圖所示Ｄ部分面積
玖柒零平方公尺分歸原告游翠  及辛○○二人保持公同共有。
訴訟費用由被告負擔貳柒肆肆零分之陸捌柒陸，原告游翠  、辛○○二人連帶負擔貳柒肆肆零分之捌捌零；原告甲○○負擔貳
柒肆肆零分之柒柒陸零；原告戊○○○、丁○○、丙○○、乙○○四人連帶負擔貳柒肆肆零分之捌玖貳肆。
    事實及理由
一、按訴狀送達後，原告不得將原訴變更或追加他訴；但被告於
    訴之變更或追加無異議，而為本案之言詞辯論者，視為同意
    變更或追加，民事訴訟法第255條第1項本文及第 2項分別定
    有明文。原告於起訴時，原係以第 1項聲明，請求被告應協
    同辦理將坐落臺中縣新社鄉○○段大南小段203之127地號、
    地目旱、面積 6,860平方公尺土地（以下簡稱系爭土地）所
    有權，變更登記為：被告之應有部分為6,876/27,440；原告
    游翠  及辛○○ 2人之應有部分各為1,940/27,440；原告甲○○之應有部分為7,760/27,440；原告戊○○○、丁○○、
    丙○○及乙○○4人之應有部分各為2,231/27,440；另以第2
    項聲明，請求將系爭土地分割為：如附圖所示A部分面積2,2
    31平方公尺，分歸原告戊○○○、丙○○、乙○○、丁○○
    4人各依應有部分 1/4之比例保持共有；如附圖所示B部分面
    積1,940平方公尺，分歸原告甲○○取得；如附圖所示C部分
    面積1,917平方公尺，分歸被告取得；如附圖所示D部分面積
    970平方公尺，分歸原告游翠  及辛○○2人各依應有部分1/
    2 之比例保持共有。嗣於起訴狀送達被告後，於本院最後言
    詞辯論期日，將訴之聲明第1、2項分別變更為如本判決主文
    第1、2項所示，且被告就原告上述訴之變更無異議而為本案
    之言詞辯論，揆諸首揭規定，原告所為訴之變更，自應准許
    。
二、原告起訴主張：系爭土地目前登記為被告所有，惟被告於民
    國80年間與原告甲○○、訴外人張敏夫及張焜  等人訂立「
    分管取得處分權協議書」（以下簡稱協議書），約定其 4人
    就系爭土地成立共有關係，權利範圍各為：被告為1,719/6,
    860；原告甲○○為1,940/6,860；張敏夫為 970/6,860；張
    焜  則為2,231/6,860。惟張敏夫於86年5月16日逝世，其遺
    產應由其配偶即原告游翠  及其女即原告辛○○共同繼承；
    另名共有人張焜  亦於94年7月5日逝世，其遺產應由其配偶
    即原告戊○○○及其子即原告丁○○、丙○○、乙○○共同
    繼承，故系爭土地實係由兩造所共有，然被告遲未依上述協
    議書之約定就該土地辦理共有之登記，影響其他共有人即原
    告等人之權益至鉅，為此請求被告協同依兩造就系爭土地約
    定之上述權利範圍比例，將系爭土地登記為兩造所共有。又
    系爭土地並無因物之使用目的不能分割，或經共有人以契約
    約定有不分割之期限，惟因兩造就該土地分割事宜無法達成
    協議，為此提起本件訴訟，請求依據如附圖所示分割方案分
    割系爭土地。
三、被告對於系爭土地目前登記為其所有，惟其曾於80年間與原
    告甲○○、訴外人張敏夫及張焜  等人訂立協議書，約定其
    4 人應依被告：1,719/6,860；原告甲○○：1,940/6,860；
    張敏夫：970/6,860；張焜  ：2,231/6,860之比例，分別共
    有系爭土地；嗣該土地共有人之一張敏夫於86年 5月16日逝
    世，其遺產應由原告游翠  及辛○○共同繼承；另名共有人
    張焜  亦於94年7月5日逝世，其遺產應由原告戊○○○、丁○○、丙○○、乙○○共同繼承等情，均無爭執，對於原告
    主張以附圖所示分割方案分割系爭土地等情亦無意見，惟抗
    辯：系爭土地業經原告甲○○、游翠  及原告戊○○○、丁○○、丙○○、乙○○之被繼承人張焜  各設定權利價值均
    為新臺幣 200萬元，且未定存續期間之抵押權，原告應先將
    上述抵押權設定登記予以塗銷，伊始同意分割系爭土地等語
    。
三、原告主張：系爭土地目前登記為被告所有，惟被告曾於80年
    間與原告甲○○、訴外人張敏夫及張焜  等人訂立協議書，
    約定其4人應依被告：1,719/6,860；原告甲○○：1,940/6,
    860；張敏夫：970/6,860；張焜  ：2,231/6,860之比例，
    分別共有系爭土地；嗣張敏夫於86年 5月16日逝世，其遺產
    應由原告游翠  及辛○○共同繼承；張焜  亦於94年7月5日
    逝世，其遺產應由原告戊○○○、丁○○、丙○○、乙○○
    共同繼承等情，業據其提出土地登記謄本1份、協議書影本1
    份及戶籍謄本影本 2份為證，且為被告所不爭執，堪信為真
    實。
四、按農業發展條例第16條第 1項本文及第3、4款規定：每宗耕
    地分割後每人所有面積未達0.25公頃者，不得分割，但本條
    例中華民國89年1月4日修正施行後所繼承之耕地及於上開日
    期修正施行前之共有耕地，得分割為單獨所有。查系爭土地
    之地目為旱，使用分區則為一般農業區，有卷附系爭土地之
    登記謄本可參，是該土地為農業發展條例第 3條第10款所稱
    之耕地，本應受前揭條文本文之限制。惟被告早於80年間即
    與原告甲○○、訴外人張敏夫及張焜  等人訂立協議書，約
    定其4人應依前述比例分別共有系爭土地，並於其中第8條約
    明：依現行法令農地部分依法不得移轉登記為共有或分割，
    應俟法令規定得分割或共有時，再依法循序辦理履行移轉登
    記，足見系爭土地於上述4人訂立協議書當時，即為其4人所
    共有，惟渠等約定將系爭土地先行登記於被告名下，嗣於法
    令容許時，再將系爭土地依該 4人之應有部分比例辦理移轉
    登記並為分割，則該項契約之標的於訂約當時雖屬給付不能
    ，然業經所有立約人約定於不能之情形除去後再行給付，即
    符合民法第246條第1項但書之規定，自屬有效；從而，被告
    、原告甲○○與自86年 5月16日起繼承張敏夫遺產之原告游
    翠  及辛○○，顯係於農業發展條例在89年1月4日修正前即
    為系爭土地之共有人；至原告戊○○○、丁○○、丙○○、
    乙○○，則係於該條例在前述日期修正後之94年7月5日，因
    繼承張焜  之遺產而成為系爭土地之共有人，是以系爭土地
    符合農業發展條例第16條第 1項第3、4款所定之情形，自得
    分割為單獨所有，而不受同條例第16條本文規定之限制。又
    原告游翠  及辛○○ 2人，與原告戊○○○、丁○○、丙○○及乙○○4人，於分別繼承張敏夫及張焜  之財產後，均
    未辦理分割一節，業據原告所陳明，依民法第1151條規定，
    其等對於被繼承人之遺產全部為公同共有。則原告主張被告
    應依協議書所定，協同原告將系爭土地所有權變更登記為：
    該土地所有權應有部分3,880/27,440，為原告游翠  及辛○○ 2人公同共有；應有部分7,760/27,440，為原告甲○○所
    有；應有部分8,921/ 27,440，為原告戊○○○、丁○○、
    丙○○及乙○○4人公同共有；其餘應有部分6,876/27,440
    ，為被告所有，洵屬有據，應予准許。
五、次按各共有人，得隨時請求分割共有物。但因物之使用目的
    不能分割或契約訂有不分割之期限者，不在此限；分割之方
    法，不能協議決定者，法院得因任何共有人之聲請，命為以
    原物分配於各共有人或變賣共有物，以價金分配於各共有人
    ，民法第823條第1項前段及第824條第2項分別定有明文。系
    爭土地為兩造共有，且無不能分割之情形，業如前述，又兩
    造間就系爭土地無不予分割之約定，惟被告於原告提起本件
    訴訟前既不同意分割系爭土地，致兩造無從以協議定分割之
    方法，則原告訴請法院判決分割，自無不合，亦應准許。
六、再按法院定共有物之分割方法，應斟酌當事人之聲明、共有
    物之性質、經濟效用及全體共有人之利益等公平決之，不受
    任何當事人主張之拘束。查系爭土地如附圖所示 A部分由原
    告丙○○、乙○○使用，其2人在其上建有1層樓房屋、 2層
    樓房屋及鐵皮建物各1棟；B部分為原告甲○○使用，其上建
    有該名原告所有之1層樓房屋；C部分為被告使用，其上建有
    被告所有之2層樓房屋及雞舍；D部分現供原告游翠  及辛○○栽種香菇使用；系爭土地西、南、北 3側均有寬度足供汽
    車單線、單向通行之道路等情，業經本院勘驗現場屬實，製
    有勘驗筆錄及現場圖附卷可稽。本院審酌兩造對於依附圖所
    示之分割方案分割系爭土地均表贊同，至被告於原告提起本
    件訴訟之初所抗辯：該土地應於原告將在其上設定之抵押權
    塗銷後再依上述分割方案分割一節，因原告表明同意依被告
    之要求辦理，並提出卷附抵押權塗銷協議書影本1份為憑，
    故被告於本院最後言詞辯論期日已同意進行分割系爭土地事
    宜（見本院95年5月9日言詞辯論筆錄），故被告原先反對分
    割系爭土地之因素亦已不復存在；又如附圖所示分割方式，
    恰使系爭土地各該共有人分得目前使用系爭土地之特定區域
    ，可使各共有人繼續維持該土地之使用現況，俾發揮該筆土
    地最大之經濟效益；且各共有人分得之土地均面臨道路，對
    外聯絡均稱適宜等一切情狀，認以原告提出，由本院囑託臺
    中縣東勢地政事務所繪製如附圖所示之分割方案（即如附圖
    所示A部分面積2,231平方公尺分歸原告戊○○○、丙○○、
    乙○○、丁○○4人保持公同共有；如附圖所示B部分面積1,
    940平方公尺分歸原告甲○○取得；如附圖所示C部分面積1,
    917平方公尺分歸被告取得；如附圖所示D部分積970平方公
    尺分歸原告游翠  及辛○○ 2人保持公同共有），分割系爭
    土地，應屬對兩造公平且最為妥適之方式，爰依如附圖所示
    之分割方案，判決如主文第2項所示。
七、末以，本件訴之聲明第 1項，乃原告等基於其本人或被繼承
    人與被告就系爭土地所有權應如何歸屬訂立之協議書，請求
    被告履行該協議，故該項協議非由系爭土地全體共有人共同
    履行，不足以達成將系爭土地變更登記為由兩造依該協議書
    所定應有部分比例共有之目的，故該項聲明及第 2項關於分
    割共有物之聲明，均屬合兩造之必要共同訴訟，原告之請求
    雖於法有據，但被告之應訴實因訴訟性質所不得不然，故所
    為之抗辯自為伸張或防衛權利所必要，本院因認本件訴訟費
    用應參酌兩造之應有部分比例調整分擔始為公允，爰諭知如
    主文第3項所示訴訟費用負擔之比例。
八、訴訟費用負擔之依據：民事訴訟法第81條第2款、第85條第1
    項但書。
中    華    民    國    95    年     5    月    23    日
                  民事第一庭    法  官  鍾啟煒
正本係照原本作成。
如對本判決上訴，須於判決送達後20日內向本院提出上訴狀。
中    華    民    國    95    年     5    月    23    日
                                書記官  林素妃


司法院資訊處製作；財團法人民間司法改革基金會備份。
